【裁判字號】    96,簡上,575
【裁判日期】    970314
【裁判案由】    清償借款
【裁判全文】
臺灣臺北地方法院民事判決             96年度簡上字第575號
上  訴  人  乙○○
被  上訴人  甲○○
上列當事人間請求清償借款事件，上訴人對於中華民國96年10月
11日本院新店簡易庭96年度店簡字第1444號簡易民事判決提起上
訴，本院於97年2月29日言詞辯論終結，判決如下：
    主      文
原判決關於命上訴人給付超過新臺幣陸萬貳仟貳佰壹拾陸元，及
各依附表所示之本金及利息起算日起至清償日止，按週年利率百
分之五計算利息及該部份假執行之宣告，並訴訟費用之裁判均廢
棄。
上開廢棄部分，被上訴人在第一審之訴駁回。
其餘上訴駁回。
第一、二審訴訟費用由上訴人負擔百分之七十八、被上訴人負擔
百分之二十二。
    事實及理由
壹、程序方面：
一、被上訴人經合法通知，未於言詞辯論期日到場，核無民事訴
    訟法第386條所列各款情形，爰依上訴人之聲請，由其一造
    辯論而為判決，合先敘明。
二、被上訴人於民國96年3月29日向原審提起本件訴訟，係依消
    費借貸之法律關係，請求上訴人返還借款新臺幣（下同）10
    4,845元及自支付命令送達之翌日起至清償日止，按年息5%
    計算之利息，依民事訴訟法第427條第1項規定屬簡易事件，
    應適用簡易訴訟程序，雖被上訴人於原審96年9月27日言詞
    辯論時，減縮請求為80,005元及自支付命令送達之翌日起至
    清償日止，按年息5%計算之利息，由於兩造既未合意適用小
    額程序、第一審法院亦未宣示改用小額程序，仍應適用簡易
    訴訟程序（第一審亦以簡易民事判決為之），第二審自應適
    用簡易訴訟程序，被上訴人抗辯上訴人對於小額程序之第一
    審裁判上訴，未以違背法令為理由，上訴不合法云云，容有
    誤會，先予敘明。
貳、實體方面：
一、被上訴人起訴主張：上訴人於94年12月5日向伊借款133,333
    元，兩造約定自95年1月份起分15期攤還欠款，以每2個月為
    1期，每期應於單月月底攤還8,888元至全部清償完畢為止，
    並約定如有一期逾期未履行，則未到之分期款項視為全部到
    齊，上訴人於取得借款同時簽立借據，並提供本票1紙供本
    金之擔保，上訴人借款後，自95年1月份至96年1月份止，以
    現金還款清償6期共計53,328元，尚欠被上訴人80,005元。
    又伊並未扣過上訴人之薪資，伊係以私人名義將系爭款項借
    貸予上訴人並交付現金。嗣上訴人將其借得之款項入股嘉元
    不動產經紀有限公司（下稱嘉元公司），而嘉元公司並非伊
    一人所經營，若認兩造間並無借貸關係，則上訴人何須每月
    清償被上訴人8, 888元。爰依借貸之法律關係，求為判命上
    訴人給付80,005元及自支付命令送達翌日起算之法定利息等
    語。
二、上訴人則以：伊到被上訴人所經營之嘉元公司上班後，被上
    訴人希望伊入股嘉元公司，伊遂向被上訴人借款133,333元
    入股，並簽立本票及借據交付被上訴人，該筆款項直接轉入
    嘉元公司帳戶內作為入股金，伊並未實際拿到借款，伊於94
    年12月入股，期間每期由被上訴人於伊之薪資中扣除8,888
    元返還借款。嗣嘉元公司發生虧損情事，兩造遂協議若伊放
    棄公司股份，則不用返還系爭借款，伊即簽據放棄股東權益
    協議書予被上訴人，故伊已毋庸返還借款予被上訴人等語為
    辯。
三、原審為被上訴人勝訴判決，即判命上訴人應給付被上訴人80
    ,005 元及自96年4月14日起至清償日止，按年息5%計算之利
    息。上訴人提起上訴，並聲明：(一)原判決廢棄。(二)被上訴人
    在第一審之訴駁回。被上訴人則聲明：上訴駁回。
四、兩造不爭執之事實：
(一)、上訴人於94年12月5日向被上訴人借款133,333元，約定上訴
    人自95年1月起分15期攤還，每2個月為1期，每期攤還8,888
    元，借款利息並未約定，上訴人並簽立本票一紙予被上訴人
    擔保借款清償，上訴人自95年1月至96年1月間業已清償6期
    借款合計53,328元，有被上訴人於原審提出之借據、本票等
    件影本，及兩造於原審之言詞辯論筆錄為證（見本院96年度
    促字第13729號卷第4-5頁、原審卷第24頁及其反面）。
(二)、上訴人於95年3月13日簽立字據，聲明自95年3月10日起放棄
    上訴人所有嘉元公司之股權（見原審卷第27頁）。
五、兩造之爭點及論述：
    被上訴人主張於94年12月5日借款予上訴人133,333元，約定
    自95年1月起以2個月為1期，分15期攤還，上訴人自95年1月
    至96年1月間業已清償6期借款計53,328元等語，業據提出借
    據、本票等件影本為證，並為上訴人不爭執，應堪信為真實
    。惟被上訴人請求上訴人返還剩餘借款，上訴人則辯稱被上
    訴人於95年間曾向上訴人表示，如上訴人放棄公司股份則不
    用返還剩餘借款，嗣上訴人簽立放棄股東權益之字據予被上
    訴人，故上訴人已毋庸返還借款予上訴人等語。是本件之重
    點係在於兩造間是否就上訴人之借款債務達成如上內容之毋
    庸清償協議？
(一)、按當事人主張有利於己之事實者，就其事實有舉證之責任，
    但法律別有規定或依其情形顯失公平者，不在此限，民事訴
    訟法第277條定有明文。經查：上訴人辯稱：被上訴人於95
    年間曾向上訴人表示，如上訴人放棄公司股份則不用返還剩
    餘借款云云，已為被上訴人所否認，而上訴人對此有利已之
    事實，未能舉證以實其說，上訴人此部分抗辯，自不足採。
    況上訴人向被上訴人借款133,333元一事，此為兩造到庭所
    不爭執，則兩造間係成立一金錢消費借貸契約，被上訴人負
    有返還金錢之義務予被上訴人，雖上訴人向被上訴人借款之
    動機係出資入股嘉元公司，惟上訴人出資入股嘉元公司之行
    為，係上訴人與嘉元公司間成立一股份認購契約，而與兩造
    間所成立金錢消費借貸契約之主體、內容及性質均不相同，
    則上訴人於上開兩契約中所享有之權利及負擔之義務亦各異
    ，是上訴人與被上訴人、嘉元公司間分別成立之金錢消費借
    貸契約、股份認購契約係屬個別之私法契約，權利義務間並
    無關連，縱令上訴人放棄其所有嘉元公司之股份，惟對於兩
    造間所成立消費借貸契約之權利義務內容，並無影響。從而
    ，上訴人主張其已放棄對於嘉元公司之股份，毋庸返還對於
    被上訴人之借款云云，並無理由。
(二)、又依上訴人於原審提出放棄股份之字據係記載：「自95年3
    月10日起本人無條件放棄其所有之股權，日後嘉元不動產經
    紀有限公司之債務均與本人無關」，由該字據之內容僅能說
    明上訴人表示願意放棄其對於嘉元公司之所有股份，並無法
    證明被上訴人同意上訴人毋庸清償剩餘借款，且上訴人自95
    年3月13日簽立放棄股份之字據後仍繼續還款至95年11月，
    上訴人於原審雖主張因被上訴人拿本票威脅而繼續清償借款
    云云，惟查，若依上訴人所言，被上訴人同意上訴人於放棄
    嘉元公司股份後毋庸清償剩餘借款，則基於社會上一般交易
    習慣，上訴人於簽據放棄股份之字據後，應向被上訴人取回
    借據及本票，以防止被上訴人繼續向上訴人主張清償借款，
    而本件上訴人非但未向被上訴人取回借據，反而繼續清償借
    款至95年11月，足見上訴人於簽據放棄股份之字據後，仍有
    繼續清償借款之意思，與上訴人主張兩造間達成放棄嘉元公
    司股份後即毋庸返還借款之協議互相矛盾，是上訴人此部分
    之主張，並無理由。
(三)、被上訴人於原審起訴主張上訴人自95年1月起至96年1月止雖
    已清償6期欠款53,328元，惟因上訴人於約定清償期限未依
    約履行，未到期之分期款項視為全部到期，請求上訴人一次
    全部清償剩餘借款80,005元及自支付命令送達之翌日起至清
    償日止，按週年利率5%計算之利息等語。然查，兩造間雖就
    系爭借款有分15期攤還之約定並不爭執，但上訴人所簽立之
    借據上並未載明如上訴人未按期清償，未到期之借款視為全
    部到期，被上訴人即可一次請求清償全部借款等文字，且上
    訴人亦於97年2月29日言詞辯論期日到庭否認兩造間就系爭
    借款有喪失期限利益之約定（見本院卷第39頁反面），而被
    上訴人又未能就兩造間有喪失期限利益之約定舉證以明其說
    ，應認上訴人對於系爭借款享有分期給付之期限利益，上訴
    人對於未到期之借款債務，並無提前清償之義務，被上訴人
    亦無權請求上訴人期前清償，則自96年1月起至97年2月29日
    本件言詞辯論終結時，上訴人已有7期借款未為清償，共計6
    2,216元（計算式：每期8,888元×7期＝62,216元）。
(四)、次按給付有確定期限者，債務人自限屆滿時起，負遲延責任
    。遲延之債務，以支付金錢為標的者，債權人得請求依法定
    利率計算之遲延利息，民法第229條第1項、第233條第1項，
    分別定有明文，再查，被上訴人主張上訴人應自支付命令送
    達之翌日即96年4月14日起至清償日止，按週年利率5%計算
    之利息云云，然依系爭借據所載，並未有利息之約定，而被
    上訴人復未舉證證明系爭借款有利息之約定，則被上訴人主
    張上訴人就清償期尚未屆滿之債務，應支付自支付命令送達
    之翌日起之法定遲延利息，自無可採，兩造既有於每單月月
    底攤還8,888元之合意，上訴人如未依約履行，應自翌日即
    隔月1日起，即負遲延責任，應依法定利率支付遲延利息。
    從而，被上訴人依消費借貸之法律關係，請求上訴人給付如
    附表所示之本金及利息，為有理由，應予准許，逾此部分之
    請求，則無理由。
六、綜上所述，被上訴人主張依兩造簽訂之借據，請求上訴人給
    付62,216元，及各依附表所示之本金及利息起算日起至清償
    日止，按年息5%計算之利息，為有理由，應予准許。逾此範
    圍之請求，為無理由，應予駁回。原審就超過上開應准許部
    分，為上訴人敗訴之判決，並為假執行之宣告，自有未洽。
    上訴意旨就此部分指摘原判決不當，求予廢棄改判，為有理
    由，應由本院將原判決此部分予以廢棄，改判如主文第二項
    所示。至於上開應准許部分，原審判命上訴人給付，並依職
    權為假執行之宣告，核無違誤，上訴意旨仍執陳詞，指摘原
    判決此部分不當，求予廢棄，為無理由，應駁回其上訴。
七、本件為判決基礎之事證已臻明確，兩造所為之其他主張、陳
    述並所提之證據，經審酌後，認均與本件之結論無礙，不再
    一一論述，併予敘明。
八、據上論結，本件上訴為無理由，依民事訴訟法第436條之1第
    3項、第449條第1項、第79條，判決如主文。
中    華    民    國    97    年    3     月    14    日
                  民事第六庭    審判長法  官  張競文
                                      法  官  陳文正
                                      法  官  鄧德倩
附表：（新臺幣：元）
┌────┬────┬─────┬─────┬─────────────────┐
│ 總金額 │分期金額│  到期日  │利息起算日│           備       註            │
├────┼────┼─────┼─────┼─────────────────┤
│        │   8,888│  96.1.31 │ 96.4.14  │遲延利息依原告聲明，自支付命令送達│
│        ├────┼─────┼─────┤被告之翌日即96年4月14日起算至清償 │
│        │   8,888│  96.3.31 │ 96.4.14  │日止，按週年利率5％計算之利息。   │
│        ├────┼─────┼─────┼─────────────────┤
│        │   8,888│  96.5.31 │ 96.6.1   │                                  │
│        ├────┼─────┼─────┤                                  │
│ 62,216 │   8,888│  96.7.31 │ 96.8.1   │                                  │
│        ├────┼─────┼─────┤遲延利息均自左列利息起算日起至清償│
│        │   8,888│  96.9.31 │ 96.10.1  │日止，按週年利率5％計算。         │
│        ├────┼─────┼─────┤                                  │
│        │   8,888│  96.11.31│ 96.12.1  │                                  │
│        ├────┼─────┼─────┤                                  │
│        │   8,888│  97.1.31 │ 97.2.1   │                                  │
└────┴────┴─────┴─────┴─────────────────┘
備註：
訴訟費用比例計算：
1.上訴人有理由之部分：00000-00000=17789
2.被上訴人應負擔第一、二審訴訟費用之比例：
  (1778980005=0.222384.......≒0.22) => 22%
以上正本係照原本作成。
本判決不得上訴。
中    華    民    國    97    年    3     月    14    日
                                      書記官  池東旭


司法院資訊處製作；財團法人民間司法改革基金會備份。
